最高法院民事判決　　　　　　　　　　　　　　　　九十一年度台上字第五二三號
　　上　訴　人　甲○○
　　訴訟代理人　蘇吉雄律師
　　　　　　　　陳雅娟律師
　　被 上訴 人　晴偉實業股份有限公司
　　法定代理人　莊伯庸
　　訴訟代理人　邱雅文律師
右當事人間請求清償債務事件，上訴人對於中華民國九十年四月二十六日台灣高等法
院高雄分院第二審更審判決（八十八年度上更(二)字第七十三號），提起上訴，本院判
決如左：
　　主  文
上訴駁回。
第三審訴訟費用由上訴人負擔。
    理  由
本件被上訴人主張：上訴人為設於美國加州之TRIPOD INTERNATIONAL CO.（三腳架國
際行號，下稱三腳架行號）之合夥人，該行號於民國八十二年十月二十一日簽具向我
國信茂企業股份有限公司（下稱信茂公司）採購之訂單五張，囑託被上訴人以Ｄ／Ａ
方式代開信用狀，向信茂公司採購其設於泰國工廠所生產之遮陽篷及配件等，分次出
口予三腳架行號，並約定貨到即行償付被上訴人因代開信用狀而墊付之款項，被上訴
人依約將該採購訂單轉給信茂公司，並經由台灣省合作金庫以Ｄ／Ａ方式先後開發美
金六十萬元之信用狀，其中開狀金額百分之十為自備結匯，其餘則為銀行墊款，嗣信
茂公司即依照採購訂單陸續出貨，自八十三年一月十日起至同年三月二十二日止，前
後共十批，出口貨款合計美金六十二萬八千三百六十六元，已由被上訴人向墊款銀行
付清，加上銀行墊款利息美金一萬五千八百三十五元一角八分，共計美金六十四萬四
千二百零一元一角八分。詎三腳架行號（起訴狀誤為上訴人）先後僅匯還美金四十五
萬元，餘款美金十九萬四千二百零一元一角八分迄今未還，屢經催討，均不置理，三
腳架行號已無財產等情。求為命上訴人如數給付，及加付法定遲延利息之判決。
上訴人則以：否認三腳架行號曾委託被上訴人代開信用狀與信茂公司，三腳架行號係
經其在台灣執行業務股東即當時之被上訴人公司負責人莊伯安直接向信茂公司訂購貨
物，莊伯安逕以被上訴人委任台灣省合作金庫以Ｄ／Ａ方式開發信用狀，為其個人行
為。三腳架行號屬合夥組織，該行號之財產並無不能清償合夥債務之情形，被上訴人
未向合夥組織求償即向伊起訴請求，於法亦屬無據。又三腳架行號對被上訴人有債權
可供抵銷等語，資為抗辯。
原審斟酌全辯論意旨及調查證據之結果，以：被上訴人主張三腳架行號簽具訂單五張
，向信茂公司採購其設於泰國工廠所生產之遮陽篷及配件，信茂公司自八十三年一月
十日起至同年三月二十二日止，共出貨十批，合計美金六十二萬八千三百六十六元，
貨款係由被上訴人委由台灣省合作金庫以Ｄ／Ａ方式開發信用狀，加上利息共墊付美
金六十四萬四千二百零一元一角八分之事實，業據其提出合夥同意書、訂單、信用狀
、發票、運貨提單為證，且為上訴人所不爭執，堪信為真實。次查：(一)按法律行為發
生債之關係者，其成立要件及效力，依當事人意思定其應適用之法律，當事人意思不
明時，同國籍者，依其本國法，國籍不同者依行為地法，行為地不同者，以發要約通
知地為行為地，涉外民事法律適用法第六條定有明文。查三腳架行號係本國人謝永龍
、莊伯安及上訴人在美國加州設立之合夥組織，出資總額為美金二十一萬三千七百零
二元，未為公司或合夥之登記，有合夥合約在卷可稽，且為兩造所不爭執；而本件發
生債之關係之法律行為地在台灣，則依上開法條之規定，應適用我國法律。(二)被上訴
人主張三腳架行號委託伊向信茂公司訂購貨物，並由伊向台灣省合作金庫申請以Ｄ／
Ａ方式開發信用狀等情，為上訴人在一審所不否認（一審卷第一０六頁反面）；且據
三腳架行號八十二年十月二十一日致被上訴人之傳真函載明：「茲附上五張給信茂的
Ｐ‧０‧一０三八至一０四二，請轉交給信茂，開始準備出貨」、八十二年十二月十
五日傳真函載明：「信茂Ｌ／Ｃ我預計再匯us＄26000 過去，開滿500000，至於外匯
沖銷，請將金額告知，我們預計一月中旬左右沖銷，順便還些往來帳﹂、八十三年八
月四日傳真函第（Ｃ）點記載：「遮陽篷Ｌ／Ｃ明細……ＫＩＮ計算機可能有問題」
等語，要求被上訴人對帳，被上訴人則於同年月十日以傳真回覆三腳架行號稱：「本
公司計算機沒問題，請仔細看晴偉代ＴＲＩＰＯＤ借款明細……」等語。參以三腳架
行號匯款予被上訴人之買匯水單及信茂公司出貨所開具之發票、包裝明細單之付款人
均為被上訴人等情觀之，應可採信。上訴人抗辯係莊伯安個人行為，與三腳架行號無
關云云，自無可取。(三)按合夥財產不足清償合夥之債務時，各合夥人對於不足之額連
帶負其責任，民法第六百八十一條定有明文；又將合夥積極財產，依時價加以估計，
如少於債務總額時，即可認為不足清償債務。上訴人自承三腳架行號名下並無任何財
產，且該行號現已停止營業，亦為上訴人所不爭；而該行號因積欠萬通銀行美金一百
三十四萬餘元，經萬通銀行在美國提起訴訟，訴訟中該行號之合夥人謝永龍到庭陳稱
：三腳架行號已無員工，並將主要資產售予他人，營業處所承租權亦轉讓予他人等語
，該陳詞經我國駐洛杉磯台北經濟文化辦事處簽證，並有萬通銀行轉帳清單、訊問筆
錄及其中譯文為證，應屬可信。上訴人嗣執謝永龍出具之證明書，謂美國法院審理時
所製作之訊問筆錄不能代表其本人之意見云云，抗辯謝永龍上開陳述不可採信，委無
可取。又上訴人雖否認萬通銀行轉帳清單之真正，惟該轉帳清單業經清單簽署人（即
萬通銀行信用貸款管理部副總裁Michael Creith）親自在美國加州公證人面前認證無
訛（見原審卷第一０二頁、第一０五頁），復經美國洛杉磯書記官及我國駐洛杉磯經
濟文化辦事處之認證，自堪認為真正。以三腳架行號積欠萬通銀行之金額高達美金一
百三十四萬餘元，縱將該行號內如證人謝永龍所陳稱之辦公室傢俱、影印機、電話等
用品出售之估價，及客戶交付合計未達美金一萬元之支票款一併計入，仍不足清償積
欠萬通銀行之債務。上訴人另抗辯：萬通銀行拍賣上訴人之不動產後，僅餘美金七十
三萬五千餘元未受償，再對其他合夥人及保證人之財產強制執行，或對高素芬提供設
定抵押之不動產為執行，即可完全受償云云。惟查，上訴人將合夥人個人、保證人或
訴外人高素芬所有之財產，計入合夥財產，而主張合夥財產尚可清償合夥債務，無庸
對合夥人求償，於法無據。至上訴人抗辯信茂公司遲延交貨及貨物品質不良，三腳架
行號對信茂公司有損害賠償美金二十餘萬元之債權，主張抵銷云云，並提出損害明細
表為證。惟被上訴人否認該私文書之真正，上訴人又未能舉證證明其為真正，自無可
採。又上訴人雖於第一審以書狀或陳述三腳架行號對信茂公司有損害賠償債權一事，
但第一審並未就此部分詢問被上訴人之意見，且被上訴人於原法院前審已否認上訴人
有以上開債權抵銷之權利，上訴人抗辯被上訴人在事實審言詞辯論時不爭執，視同自
認云云，委無可取。綜上所述，三腳架行號現有之合夥財產，不足清償對萬通銀行之
債務，已堪認定。被上訴人請求合夥人即上訴人就該行號對被上訴人之債務負其責任
，自屬有據。(四)被上訴人主張代墊貨款美金六十二萬八千三百六十六元，銀行開信用
狀之利息美金一萬五千八百三十五元一角八分，合計為美金六十四萬四千二百零一元
一角八分，扣除三腳架行號已償還之美金四十五萬元，尚餘美金十九萬四千二百零一
元一角八分等情，業據其提出發票、包裝明細單、提單及台灣省合作金庫結匯證實書
、結匯交易憑證、計算表為證，且為上訴人所不爭執，兩造亦陳明未約定以新台幣給
付，從而被上訴人訴請上訴人給付美金十九萬四千二百零一元一角八分及法定遲延利
息，即屬有據，為其心證之所由得。因而將第一審所為被上訴人敗訴之判決一部廢棄
，改判命上訴人給付如減縮後訴之聲明，經核於法並無違誤。末查，原審依三腳架行
號致被上訴人之傳真函、匯款予被上訴人之買匯水單，信茂公司出具之發票、包裝明
細單之付款人均為被上訴人，及上訴人在一審對上開事實亦不否認等情，認被上訴人
主張三腳架行號委託伊向信茂公司訂購貨物，並受託向台灣省合作金庫申請以Ｄ／Ａ
方式開發信用狀，應可採信云云，經核無違背法令之可言。其餘上訴論旨，係就原審
取捨證據、認定事實之職權行使，指摘原判決不當，求予廢棄，非有理由。
據上論結，本件上訴為無理由，依民事訴訟法第四百八十一條、第四百四十九條第一
項、第七十八條，判決如主文。
中      華      民      國    九十一    年      三      月    二十二    日
                              最高法院民事第一庭
                                  審判長法官  李  錦  豐
                                        法官  楊  鼎  章
                                        法官  吳  麗  女
                                        法官  謝  正  勝
                                        法官  陳  國  禎
      右正本證明與原本無異
                                              書  記  官
中      華      民      國    九十一    年      四      月     十二     日
